【裁判字號】    92,台上,6500
【裁判日期】    921120
【裁判案由】    偽造文書
【裁判全文】
最高法院刑事判決                              九十二年度台上字第六五００號
    上  訴  人  甲○○
    選任辯護人  蔣志明律師
右上訴人因偽造文書案件，不服台灣高等法院台中分院中華民國九十年五月三十一日
第二審更審判決 (八十八年度上更(一)字第一０四號，起訴案號：台灣台中地方法院檢
察署八十四年度偵字第四一四一號），提起上訴，本院判決如左：
    主  文
原判決撤銷，發回台灣高等法院台中分院。
    理  由
本件原判決認定上訴人甲○○與謝錦美、潘淑媛因同在台中市○○路二之三號四樓天
發證券公司買賣股票而結識，並常於中午股市收盤後共進午餐，進而得知謝錦美買賣
股票資金進出情形及隨身帶有謝錦美於泛亞商業銀行（下稱泛亞銀行）帳號００一｜
０七一｜五０六五三｜八號之活期存款簿及印鑑章，而上訴人在泛亞銀行（設於天發
證券公司樓下）亦設有帳戶，且為買賣股票之方便隨身備有空白取款憑條以利提款。
民國八十三年十月十一日上午十一時許，在天發證券公司內，上訴人得知謝錦美與潘
淑媛於當日中午自泛亞銀行天發證券公司營業處提款新台幣（下同）八百萬元前往台
中巿進化北路二五五號台中巿第三信用合作社進化分社（下稱三信進化分社）清償謝
錦美以定存單質押貸款債務事宜，上訴人受邀替謝錦美與潘淑媛駕車，載其二人前往
三信進化分社還款途中，因謝錦美、潘淑媛二人身體不適、感冒頭暈，體力不濟，在
車上昏昏欲睡，上訴人即將謝錦美、潘淑媛二人先載往台中巿大雅路三七六號附近之
富可汗汽車旅館某號房內，讓謝錦美、潘淑媛躺在床上休息，詎謝錦美、潘淑媛二人
隨即入睡不起，上訴人見狀，認有機可乘，竟意圖為自己不法之所有，欲盜取謝錦美
在泛亞銀行之存款花用，且恐其盜取存款後，遭謝錦美及同行之潘淑媛發現後報警，
即先趁謝錦美、潘淑媛二人熟睡之際，除去謝錦美、潘淑媛之外衣鈕釦，使謝錦美所
著之內褲外罩透明襯裙，潘淑媛所著內褲及胸罩均清楚顯現，而後持原即放在車上之
立可拍相機（未扣案）予以拍照，於對謝錦美拍一張後，因立可拍相機損壞未能繼續
拍照，上訴人即改用另一台傻瓜相機（未扣案）予以拍照，以供事發防止謝錦美、潘
淑媛二人報警之用。拍攝完畢後，上訴人隨即盜取謝錦美於泛亞銀行上開帳戶存款簿
之印鑑章，蓋於其攜帶身上之泛亞銀行空白活期（儲蓄）取款憑條取款人欄上備用，
印章用畢將之放回原處，俟謝錦美、潘淑媛二人醒來後於同日下午二時五十分許，再
駕車載謝、潘二女，至該分社辦理還款手續。翌（十二）日上訴人即持該已蓋妥謝錦
美印章之取款憑條在泛亞銀行內偽填金額一千二百萬元，再以自己名義填寫一千二百
萬元之活期（儲蓄）存款存入憑條，持向泛亞銀行行使，致該銀行不知情之承辦職員
賴淑君（現改名為賴冠之）及核章主管許富美陷於錯誤，於八十三年十月十二日上午
十一時四十八分四十秒將謝錦美上開帳戶內之一千二百萬元提出，於同日上午十一時
四十九分十四秒轉帳至上訴人設於泛亞銀行之００一｜００一｜三０八八九｜五帳號
內，足生損害於謝錦美及泛亞銀行。上訴人得逞後隨即提領現金一千萬元，翌（十三
）日上午再提領二百萬元花用。至同日中午股巿收盤後，上訴人心虛，始告知謝錦美
因受地下錢莊逼迫而出此下策，並拿出其前於富可汗汽車旅館內拍攝之照片予謝錦美
收受，嗣謝錦美前往泛亞銀行查對，始知存款確遭上訴人盜領等情，因而撤銷第一審
判決，改判論處上訴人行使偽造私文書，足以生損害於他人罪刑，固非無見。
惟查(一)、有罪判決書之事實一欄，為判斷其適用法律當否之準據，法院應將依職權認
定與論罪科刑有關之事實，翔實記載，然後於理由內逐一說明其憑以認定之證據，並
使事實認定與理由說明，互相適合，方為合法。倘事實認定與理由說明，不相一致，
或事實與理由之記載，前後齟齬，按諸刑事訴訟法第三百七十九條第十四款後段規定
，均屬判決理由矛盾之當然違背法令。本件原判決事實認定謝錦美、潘淑媛二人進入
富可汗汽車旅館房間床上休息，即入睡不起，上訴人利用其等熟睡之際，除去二人之
外衣鈕釦拍照，並盜蓋謝錦美印章於取款條上等情，似認謝錦美、潘淑媛當時均已熟
睡，無從查知上訴人上揭非法舉動；惟於理由四部分，又記載「……則相片中之潘淑
媛應無翻身，且手置於頭部後面之理，而謝錦美果已遭迷昏，謝錦美應已完全無知覺
，斷無仍將雙手、雙腳交叉蹦緊肌肉之理」︵見原判決第二、十二頁︶，而認由謝錦
美、潘淑媛二人當時之睡姿觀察，其等或翻身、手置於頭部；或將雙手、雙腳交叉蹦
緊肌肉，二人並非全無知覺。事實之記載與理由不相一致，已有理由矛盾之違法。(二)
、又原判決依憑卷附相片，認二人均已閉上雙眼，呈熟睡貌，資為其等進入房間內即
入睡不起之證據，並認上訴人所為謝錦美、潘淑媛二人佯裝入睡之辯解為不可採云云
︵見原判決第八頁︶。然依原判決所認定，當時謝錦美提領現金八百萬元，準備去三
信進化分社還款，因人多無法停車始暫至旅館休息，八百萬元現金並非小數目，帶在
身邊豈敢大意入睡不起？又依卷附相片顯示︵見偵查卷證物袋︶，謝錦美三張相片，
姿勢各有不同；而潘淑媛以右手為枕，其等當時是否已入睡不起？已有可疑。再依相
片顯示，謝錦美之襯裙平整，祇露出內褲，自非裸照可比，上訴人苟欲以相片資為事
發防止報警之用，何以未拍下裸照？況上訴人果欲以此照片作為防止報警之用，與潘
淑媛並無關聯，何以連同潘淑媛一併拍照？又何以上訴人如此快速返還相片？原審未
予詳究，遽認定謝錦美、潘淑媛進入房間即入睡不起，而上訴人所照相片是要作為事
發後防止報警之用云云，尚有職權調查未盡之違法。(三)、原判決不採信上訴人所辯：
伊以取款條辦理轉帳，係受謝錦美指示，且謝錦美當時亦在場云云，而為其不利之認
定。然依原判決所認定上訴人與謝錦美、潘淑媛因同在台中市天發證券公司買賣股票
而結識，並常於中午股市收盤後共進午餐。即謝錦美於警局亦不否認八十三年十月十
二日上午股市收盤後始與上訴人一起離開天發證券公司︵見偵查卷第五頁背面︶，事
實苟如此，謝錦美上揭一千二百萬元提出轉帳時間係同日上午十一時四十八分四十秒
、四十九分十四秒，當時股市尚未結束，謝錦美仍在天發證券公司內，上訴人所辯轉
帳當時謝錦美在場，似非全然無稽。且依卷附存摺所示，上訴人所轉帳之款項，剛好
是謝錦美帳戶中之整數部分，轉帳之後，謝女帳戶僅餘十萬七千三百零八元，上訴人
既未持有謝女之銀行存摺，其何以知悉謝女有超過一千二百萬元之巨額存款可供轉帳
？是否因謝女指示？已有可疑。且依上揭存摺及謝女之往來明細所載（見更審卷第一
一六頁），謝錦美於泛亞銀行天發證券公司營業處常有金錢往來，該銀行主管許富美
是否已認識其人？一千二百萬元取款轉帳憑條所蓋「本筆交易經主管確認」之條戳︵
見更審卷第一二二頁︶是否指因謝錦美在場，經與謝女確認無誤後始取款轉帳？否則
主管許富美憑何資料予以確認？除該筆外有無其他取款憑條亦有蓋類似條戳？原審未
予究明，遽行判決，亦有應於審判期日調查之證據而未予調查之違法。上訴意旨執以
指摘原判決不當，尚非全無理由，應認原判決仍有撤銷發回更審之原因。至原判決不
另諭知無罪部分，基於審判不可分之原則，併予發回。
據上論結，應依刑事訴訟法第三百九十七條、第四百零一條，判決如主文。
中      華      民      國    九十二    年     十一     月     二十     日
                              最高法院刑事第二庭
                                  審判長法官  陳  錫  奎
                                        法官  洪  清  江
                                        法官  李  伯  道
                                        法官  洪  文  章
                                        法官  花  滿  堂
      右正本證明與原本無異
                                              書  記  官
中      華      民      國    九十二    年     十一     月    二十六    日


司法院資訊處製作；財團法人民間司法改革基金會備份。
